【裁判字號】    89,訴,2313
【裁判日期】    900726
【裁判案由】    商標註冊
【裁判全文】
臺北高等行政法院判決                         八十九年度訴字第二三一三號
                              .
    原      告  法商‧錫特烈公司（CETELEM）
                              .
    代  表  人  馬克‧曼格茲.
    訴訟代理人  甲○○律師
                張有捷律師
    被      告  經濟部智慧財產局
    代  表  人  陳明邦（局長）
    訴訟代理人  乙○○
右當事人間因商標註冊事件，原告不服經濟部中華民國八十九年九月八日經（八九）
訴字第八九○八八四六二號訴願決定，提起行政訴訟，本院判決如左：
    主  文
原告之訴駁回。
訴訟費用由原告負擔。
    事  實
一、事實概要：原告於民國（下同）八十八年一月二十二日以「AURORA」商標（如附
    圖一），指定使用於當時商標法施行細則第四十九條所定商品及服務分類表第十
    六類之卡片、支票商品，向被告（原為經濟部中央標準局，八十八年一月二十六
    日改制為經濟部智慧財產局）申請註冊。經被告審查，認本件商標圖樣上之外文
    「AURORA」與註冊第六六七六七三號「阿羅拉AURORA」商標圖樣（如附圖二）上
    之外文「AURORA」相同且指定使用於同一或類似商品，應不准註冊，以八十九年
    五月十七日核駁字第二五一八六七號商標核駁審定書為核駁之處分。原告不服，
    提起訴願，遭決定駁回，遂提起行政訴訟。
二、兩造聲明：
    (一)原告聲明：請求撤銷原處分及訴願決定，並判命被告作成核准本件商標審定註
      冊之處分或其他適法處分。訴訟費用由被告負擔。
    (二)被告聲明：如主文所示。
三、兩造之爭點：原告申請註冊之「AURORA」商標圖樣指定使用於「卡片、支票」，
    與註冊第六六七六七三號「阿羅拉AURORA」商標圖樣指定使用於「記事本、萬用
    手冊、活頁紙」，二者是否為類似商品？
    (一)原告主張：
      (1)商標法第三十七條第十二款中所稱「類似商品」，應依目前市場實際交易動
        態判斷之，而不受商標法施行細則商品分類之限制或以之為唯一判定標準。
        按商標法第三十七條第十二款規定之適用，應以兩造商標相同或近似，且指
        定商品亦相同或類似始足當之。所謂商品類似者，係指商品在用途、功能、
        行銷管道與場所、買受人、原材料、產製者或其他因素上具有共同或關聯之
        處，依一般社會通念及市場交易情形，易使一般商品購買人誤認其為來自相
        同或雖不相同但有關聯之來源者而言，商品類似與否之認定不受商標法施行
        細則商品分類之限制，不得以二以上商品屬相同之分類，而當然認定其為類
        似商品，此為被告之類似商品及類似服務審查基準所明訂。是以，除商標圖
        樣本身與他人商標構成相同或近似外，仍須雙方指定使用之產品，依一般社
        會通念及市場交易情形，有誤認其來源之虞之情事發生，否則亦無以前揭法
        條相繩之理。
      (2)原告之本案商標商品「卡片及支票」係專門使用於銀行及金融交易用途，與
        註冊第六六七六七三號商標之「記事本、萬用手冊、活頁紙」商品屬一般文
        書用品，在功能、銷售管道、場所、買受人及產製者皆有明顯區隔，非屬類
        似商品。
        查原告法商‧錫特烈公司CETELEM係一知名銀行暨財務金融顧問公司，其
          業務主要乃是從事如信用卡發行、基金操作管理、證券交易、融資、保險
          精算等服務，此自原告已於中華民國台灣地區申請註冊多項服務標章於國
          際分類第三十五類及第三十六類可知（包括註冊第一○七七○八號、第一
          ○八五五三號、第一○六八三六號、第一○八六五二號、第一○九五○七
          號及第一一○二一一號等標章）；此外，原告之「AURORA」標章亦已經被
          告核准註冊於前揭相關服務上（註冊第一一○一八二號及第一二○三九七
          號）。原告為周全保護其標章，特就其所提供之相關附屬週邊商品，亦提
          出商標之申請註冊，惟此等產品皆係為達成金融交易為目的。換言之，本
          案商標指定專用之「卡片及支票」商品，係使用在信用卡及銀行給客戶用
          之支票，與一般文具店所販售者不同，其功能及用途僅限於專門而特定之
          銀行交易及金融財務等範圍之用；此外，原告之「卡片及支票」係屬所提
          供服務之週邊附屬品，其銷售管道必亦於其營業場所之內，再者，由於原
          告係以提供與「金錢」及巨額財產有密切關聯之服務，其往來交易之對象
          必對原告公司之性質與信譽已有相當程度了解與信賴，亦即其消費階層或
          族群必有別於一般商品購買人，而對此種高價位及專業性商品、服務施以
          較高之注意力及判斷力。
        反觀本案據以核駁之註冊第六六七六七三號商標，其指定專用之商品乃是
          在一般文具店或書局陳列販售之「記事本、萬用手冊、活頁紙」等商品，
          其購買者並無特定之屬性，又因產品價格通常僅在數十元或百元之譜，且
          可輕易在一般常見之文具店，甚或是便利商店、量販店中購得，消費者之
          產品忠誠度極低，對於產製來源更無須具有特殊了解或須與產製者有任何
          關聯性，是以，對於商標產品之注意力及識別性亦不高。
        由上述說明可知系爭商標之指定專用商品為「卡片及支票」係專門用於銀
          行及金融交易用途，與註冊第六六七六七三號商標之「記事本、萬用手冊
          、活頁紙」商品屬一般文書用品，在功能、銷售管道、場所、買受人及產
          製者，皆有明顯區隔，非屬類似商品。
      (3)被告及經濟部皆未詳查市場實際交易情形及一般消費者之認知，而拘泥於被
        告編撰之參考資料即斷然認定本案指定商品與註冊第六六七六七三號商標商
        品屬類似，其處分及決定顯有違誤。綜上所陳，兩造商標商品不僅性質不同
        ，功能及用途互異，銷售對象及管道亦有所區隔，並無對消費者造成混淆誤
        認致誤購之虞。又何況二商標商品之消費者所施以之注意力更有高低之分，
        依前揭說明，二者商標商品於一般消費者通念實非屬類似商品，亦無致消費
        大眾混淆誤認之虞，故無商標法第三十七條第十二款規定之適用，應准予註
        冊。今被告未詳查市場交易實際情況及商業習慣，而僅依其編撰之商品類似
        組群參考資料即斷然認定二者商標之指定商品係屬類似，而否准原告之本案
        商標註冊，殊不查現今工商社會中產業分工日益棈細，商品及服務之提供皆
        講究「專業」、「品牌」及「售後服務」，是以產品取向不再僅為一般全體
        社會大眾而設計，而會劃定出某些特定消費族群，針對其特殊之品味、需要
        量身訂作其商品，故市場區隔極為明確；換言之，類似商品之認定與區分，
        必須依市場之變遷及動態而有所調整，被告未做進一步調查，而僅拘泥於該
        商品類似組群參考資料，而未能查察該等資料亦僅屬參考性質，尚需視實際
        情況而定是否需認定為類似商品，其處分顯然有所違誤。
      (4)再按，原告近來發現註冊第六六七六七三號商標之專用權人無正當理由自註
        冊後迄未使用或繼續停止使用已滿三年，有違商標法第三十一條第一項第二
        款之規定，原告將於近日內向被告申請撤銷該商標專用權，待上述商標申請
        撤銷案確定後，屆時本案即無商標法第三十七條第十二款適用之事由。
    (二)被告主張：
      按商標圖樣「相同或近似於他人同一商品或類似商品之註冊商標者」，不得申
      請註冊，為商標法第三十七條第十二款所明定。本件原告申請註冊之「AURORA
      」商標圖樣上之外文「AURORA」與據以核駁註冊第六六七六七三號「阿羅拉
      AURORA」商標圖樣上之外文「AURORA」相較，兩者字母及外觀排列均完全相同
      ，異時異地隔離觀察或瞬間購買之際，易使具普通知識經驗之商品購買人產生
      混同誤認之虞，應屬近似之商標，復均指定使用於同一或類似商品，自有首揭
      法條規定之適用。至原告訴稱其所指定使用之「卡片及支票」商品係屬所提供
      「銀行交易及金融財物」服務之週邊附屬品，與據以核駁商標所指定使用之「
      記事本、萬用手冊、活頁紙」等商品非屬類似乙節，經核兩者均屬事務或文具
      印刷用品，販賣場所同一，依一般社會通念應屬類似商品之範疇；再者原告既
      申請註冊於第十六類商品，依商標法第二條「凡因表彰自己營業之商品，確具
      使用意思，欲專用商標者，應依本法申請註冊」意旨，應屬商品之行銷目的，
      自不得以其功能及用途僅限「銀行交易及金融財物」之用，執為本件應予核准
      註冊之論據。是被告依法核駁其註冊之申請，並無不合。
    理  由
按商標圖樣「相同或近似於他人同一商品或類似商品之註冊商標者」，不得申請註冊
，為商標法第三十七條第十二款所明定。而衡酌商標圖樣是否近似，以具有普通知識
經驗之購買人，於購買時施以普通所用之注意，有無混同誤認之虞判斷之。又所謂類
似商標，應依一般社會通念、市場交易情形，並參酌該商品之產製、原料、用途、功
能或銷售場所等各種相關因素判斷之，同法施行細則第十五條第一、二項亦定有明文
。本件原告申請註冊之「AURORA」商標圖樣上之外文「AURORA 」與據以核駁註冊第
六六七六七三號「阿羅拉AURORA」商標圖樣上之外文「AURORA」相較，兩者字母及外
觀排列均完全相同，異時異地隔離觀察或瞬間購買之際，易使具普通知識經驗之商品
購買人產生混同誤認之虞，應屬近似之商標；又系爭商標指定使用之「卡片及支票」
，與據以核駁商標所指定使用之「記事本、萬用手冊、活頁紙」，均屬事務或文具印
刷用品，且販賣場所同在文具店，依一般社會通念應屬類似商品，自有首揭法條規定
之適用。原告雖訴稱其所指定使用之「卡片及支票」商品，係指信用卡及銀行給客戶
用之支票，專門用於銀行及金融交易用途，屬「銀行交易及金融財物」服務之週邊附
屬品，與據以核駁商標所指定使用之「記事本、萬用手冊、活頁紙」等商品，屬一般
文書用品，有明顯區隔，非屬類似商品云云。惟查，商標法所定之商品，係指對於不
特定之多數人可互相行銷流通之物品而言，如不能互相行銷流通，即難謂之商品。本
件原告既申請註冊於第十六類商品，則其指定之商品「卡片及支票」，對於不特定多
數人即應可互相行銷流通，換言之，在市場上應可任意購得，而不限於特定之人在特
定之條件下始可取得。倘依原告主張系爭商標指定使用之商品「卡片及支票」，係指
信用卡及銀行給客戶用之支票，專用於銀行及金融交易用途云云，則並非一般消費者
均可購得，而係與金融機構有一定委託關係且有金錢往來者，始能取得該信用卡或銀
行支票，此應屬服務之範疇，而非商品。至於原告訴稱據以核駁商標之專用權人無正
當理由自註冊後迄未使用或繼續停止使用已滿三年，有違商標法第三十一條第一項第
二款之規定，原告將申請撤銷該商標專用權云云，惟據以核駁之商標專用權，既尚未
被撤銷確定，於本件判決結果即不生影響。是本件原告申請系爭商標之註冊，被告以
其有違商標法第三十七條第十二款之規定，而為核駁之處分，並無違誤，訴願決定予
以維持，亦無不合。原告徒執前詞，聲明撤銷原處分及訴願決定，並請求判命被告作
成核准本件商標審定註冊之處分或其他適法處分，核無理由，應予駁回。
據上論結，本件原告之訴為無理由，依行政訴訟法第九十八條第三項前段，判決如主
文。
中      華      民      國      九十    年      七      月    二十六    日
                           臺 北 高 等 行 政 法 院  第三庭
                                             審判長 法  官  徐瑞晃
                                                    法  官  吳慧娟
                                                    法  官  李得灶
右為正本係照原本作成。
如不服本判決，應於送達後二十日內向本院提出上訴狀並表明上訴理由，如於本判決
宣示後送達前提起上訴者，應於判決送達後二十日內補提上訴理由書（須按他造人數
附繕本）。
中      華      民      國      九十    年      八      月      二      日
                                                    書記官  陳清容


司法院資訊處製作；財團法人民間司法改革基金會備份。
